臺灣臺中地方法院刑事判決　　　　　　　　　　　　　九十一年度易字第七一七號
　　公　訴　人　臺灣臺中地方法院檢察署檢察官
　　被　　　告　乙○○
右列被告因詐欺等案件，經檢察官提起公訴（九十一年度偵字第九七八號），本院判
決如左：
    主  文
乙○○連續意圖為自己不法之所有，以詐術使人將本人之物交付，處有期徒刑月，
如易科罰金，以佰元折算壹日，緩刑貳年。
    事  實
一、乙○○有詐欺前科（未構成累犯），係臺中市○區○○街三四九號一樓「益美牙
    醫診所」之負責牙醫師，為從事醫療業務之人，並與中央健康保險局（下稱健保
    局）簽訂「全民健康保險特約醫事服務機構合約」，受託辦理全民健康保險特約
    醫事服務業務，明知應向健保局核實申報為保險對象所做之治療及醫療費用，竟
    基於意圖為自己不法所有之概括犯意，自民國（下同）九十年八月起至九月間止
    ，於其業務上所作成之病歷紀錄，為如下之不實登載，其明知：（一）健保局保
    險對象甲○○、蔡璦琪、黃真治、黃治成四人於九十年八月間某週六均僅至該診
    所口腔檢查各乙次，未接受任何治療（含補牙、洗牙），且甲○○亦未曾接受複
    合樹脂填補牙齒之診療，乙○○竟於病歷虛偽登載甲○○於九十年八月二十日、
    二十二日、二十三日、二十四日先後接受治療、且第十四、十五、十六、十七、
    二五、二六、二七、四六牙位複合樹脂充填及全口牙結石清除；虛偽登載蔡璦琪
    於九十年八月二十日、二十二日接受治療、且第十五、二五、二六、三六、三七
    、四六、四七牙位複合樹脂充填及全口牙結石清除；虛偽登載黃真治於九十年八
    月二十日、二十二日接受治療，且六四、六五、七四、七五牙位複合樹脂充填；
    虛偽登載黃治成於九十年八月二十五日按受六四、六五牙位複合樹脂充填；（二
    ）吳靜芳於九十年八月十日、十三日僅至該診所洗牙及作牙痛處置，未有補牙，
    乙○○竟於病歷虛偽記載對吳靜芳十六、十七牙位作樹脂充填之治療；（三）陳
    文哲於九十年九月十八日、十九日、二十一日僅至該診所治療左邊牙齒，右邊牙
    齒則未做任何治療，乙○○卻於病歷虛偽登載為陳文哲右邊十四、十五、十六、
    十七、四六、四七牙位作複合樹脂充填；（四）蘇惠玲第十四、十六、二六、四
    七牙位，係先天性缺牙或以舊銀粉充填，乙○○未為複合樹脂充填，卻於病歷虛
    偽登載於九十年八月二十一日、二十二日、二十四日對蘇惠玲十四、十六、二六
    、四七牙位為複合樹脂充填；（五）吳秋菊第十五、十六、十七牙位係金屬牙冠
    ，乙○○卻於病歷虛偽登載於九十年八月十八日間對吳秋菊十五、十六、十七為
    複合樹脂充填；（六）劉綺君於九十年八月二十九日僅至該診所治療右下牙齒，
    並未在該診所洗牙，亦未治療左邊牙齒，乙○○卻於病歷虛偽登載對劉綺君為全
    口牙結石清除及第二一、二二牙位複合樹脂充填；（七）張祝美之左上假牙係就
    讀國中時製作、右上瓷牙則係三、四年前在他處診所製作，並未再接受治療，乙
    ○○卻於病歷虛偽登載於九十年九月二十四日、二十八日對張祝美為十五、二五
    牙位充填之治療。乙○○製作前述不實之病歷紀錄後，再先後於九十年八月間、
    九月間，依上開不實病歷紀錄所載，輸入電腦，將上開醫療費用扣除部份負擔之
    金額計入當月於業務上製作之中央健保局特約醫事服務機構門診醫療費用申請總
    表（下稱門診醫療費用申請總表）之申報金額內，其中於八月份之門診醫療費用
    申請總表虛列入附表編號一至八之金額，於九月份之門診醫療費用申請總表虛列
    入附表編號九、十之金額，再先後於九十年九月一日及同年十月三日分持上開八
    月份及九月份之門診醫療申請總表向健保局申請含虛報上開保險對象之門診醫療
    費用，而行使之，足以生損害於投保大眾之權益及健保局醫務管理之正確性，使
    健保局不知情之承辦人員因陷於錯誤，誤信乙○○有為上開診療行為而核付含附
    表金額之醫療費用，共計乙○○詐得醫療費用為新台幣（下同）三萬二千七百五
    十元。
二、案經中央健康保險局函請臺灣臺中地方法院檢察署檢察官偵查起訴。
    理  由
一、訊據被告乙○○對其係益美牙醫診所之負責醫師，有填載上開病歷及持上開八月
    份及九月份之門診醫療費用申請總表向健保局申請醫療費用之事，及事實欄（一
    ）之甲○○、蔡璦琪、黃真治、黃治成僅至診所檢查一次，甲○○並非接受診療
    四次，蔡璦琪、黃真治並非接受診療二次，黃治成亦無接受補牙治療之事，及事
    實欄（三）之陳文哲部分之右邊牙齒未為複合樹脂充填之事並不否認，惟矢口否
    認就其他健保對象部分有虛報醫療費用之詐欺取財、行使業務上登載不實文書犯
    行，辯稱：看診時僅口述請護士做簡單記號，晚上再根據護士做的記號做病歷；
    因伊技術很好，審查醫師可能無法看出伊對病人所做之樹脂充填等醫療行為云云
    。惟查：
（一）被告右揭時地並未對甲○○、蔡璦琪、黃真治、黃治成、吳靜芳、陳文哲、蘇
      惠玲、吳秋菊、劉綺君、張祝美為如事實欄所載病歷之醫療行為，而虛偽填載
      業務上製作之上開健保對象病歷及虛偽填載業務上製作之九十年八月份、九月
      份之門診醫療費用申請總表之事實，業據證人即健保對象甲○○於健保局訪問
      時陳稱：九十年只有八月份有一次在週六晚上協同妻子蔡璦琪、小孩黃真治、
      黃治成至台中益美牙醫診所就診，四個人都只有做檢查，未接受任何治療（含
      補牙、洗牙等），事後未曾再去該診所就診等語（偵卷二三頁）、證人吳靜芳
      亦證稱：九十年至益美診所就診未有補牙，補牙都在台北做的等語（偵卷三二
      頁）、證人陳文哲證稱：在益美診所看診只治療左邊牙齒，就右邊牙齒未治療
      等語（偵卷第三五頁）、證人蘇惠玲證稱：牙齒補銀粉部分係在別家診所做的
      等語（偵卷三八頁）、證人吳秋菊證稱：右邊上下排假牙都做十年了，在大甲
      這邊診所做的，未曾脫落、拆下再治療等語（偵卷四一頁）、證人劉綺君證稱
      ：九十年去益美診所主要治療右邊牙齒，左邊牙齒未有治療，未洗牙等語（偵
      卷四四頁）、證人張祝美證稱：九十年去益美診所治療左下瓷牙；左上假牙自
      國中時在彰化製作後，另右上瓷假牙係三年前在另家牙醫診所製作，均未曾脫
      落、拆下再治療等語（偵卷四七頁），又查，上開證人甲○○之口腔牙齒現狀
      情形，亦經健保局指派審查醫師對上開證人甲○○等人為實地口腔檢查後，在
      訪視紀錄表上訪視情形欄及上方圖表做紀錄等情，亦據證人即健保局中區分局
      課員沈文勗、陳惠珍到庭證稱：本件係由健保局先與病人約好時間地點，再協
      同審查醫師察訪病人並做實地口腔檢查後，在訪視紀錄表上訪視情形欄及上方
      圖表做紀錄，審查醫師則係由三位現職之牙醫等語，足見訪視紀錄表上之訪視
      情形欄確係經專業審查醫師檢查上開證人之口腔牙齒情形而據之填載，且查，
      由審查醫師檢視上開證人甲○○等人之牙齒現狀所紀錄之健保局實地訪視紀錄
      表之訪視紀錄欄，亦與上開證人甲○○等人所述牙齒就診情況相符，有健保局
      實地訪視紀錄表可佐。而被告製作之病歷內容之記載，均與上開證人甲○○等
      人所述及健保局實地訪視紀錄表所載之訪視情形不同，有訪查訪問紀錄、甲○
      ○、蔡璦琪、黃真治、黃治成、吳靜芳、陳文哲、蘇惠玲、吳秋菊、劉綺君、
      張祝美之病歷影本（偵卷第二五、二八、二九、三一、三四、三七、四十、四
      三、四六、四九頁）可佐，並有益美診所九十年八月份、九月份之門診醫療費
      用申請總表可稽，是被告確未為事實欄所載之醫療行為，上開健保對象之病歷
      內容確係被告虛偽登載，且被告於九十年八月份及九月份之門診醫療費用申請
      總表之內容亦有虛偽申報；此外，復有醫事服務機構合約書、特約診所基本資
      料表附卷可稽，足認被告係益美牙醫診所之負責醫師，為從事業務之人。
（二）又被告就上揭虛報醫療費用部份，計分別於八月份之門診醫療費用申請總表，
      浮報含附表編號一至八所載之金額，於九月份之門診醫療費用申請總表，浮報
      含附表編號九、十所載之金額，合計共向健保局詐領金額為三萬二千七百五十
      元等情，亦有健保局九十年十二月二十五日函文所附之甲○○、蔡璦琪、黃真
      治、黃治成、吳靜芳、陳文哲於益美牙醫診所之醫療費用申報資料（偵卷二四
      頁、二六、二八、三十、三三、三六、三九、四二、四五、四八頁）及健保局
      製作之費用申報情形（偵卷第五十至五二頁）可佐，並經本院核算無訛。再查
      ，被告乙○○係上述健保對象之牙醫師，其對上述健保對象為何種醫療行為知
      之甚詳，竟仍就業務上製作之病歷及門診醫療費用申請總表為不實內容之填載
      ，再於當月持門診醫療費用申請總表以向健保局詐領此部分門診醫療費用之給
      付，其基於意圖為自己不法所有之概括犯意，且有行使詐術甚明。
（三）至被告辯稱：看診時僅口述請護士做簡單記號，晚上再根據護士做的記號做病
      歷云云，意指可能口述時護士記載錯誤，故其病歷亦記載錯誤之情形，惟其未
      能提出係由護士記載錯誤之任何證據以供本院查證，復未能提出護士之姓名地
      址以供本院傳訊，再參以事實欄所載之保險對象甲○○、蔡璦琪、黃真治、黃
      治成四人係被告親戚，原住臺北，特地至臺中讓被告進行口腔檢查，渠等四人
      之就診次數僅有一次等情，均為被告及證人甲○○所自承，自亦為被告明知且
      印象深刻，且其中甲○○係財團法人中心診所醫師，於九十年八月間至中心診
      所上班並無請假紀錄，且其週一至週六均有門診之事實，亦有中心診所函文所
      附之九十年八月門診時間表可佐，自無可能於九十年八月二十日（週一）、二
      十二日（週三）、二十三日（週四）、二十四日（週五）由臺北至臺中被告處
      就診治療牙齒，縱係被告口述而為護士誤記，惟該記載與事實差異甚大，被告
      豈可能於填載病歷及門診醫療費用申請總表時未發現錯誤，而誤載診療次數、
      日期、項目或費用？是被告所辯顯係臨訟卸責之詞，非可採信；再被告辯稱：
      審查醫師可能無法看出伊對病人所做之補牙云云，惟查，舊銀粉充填或先天性
      缺牙之情形，與複合樹脂充填之情形截然不同，審查醫師既已察看出病患牙位
      係屬舊銀粉充填或先天性缺牙，自無未能看出複合樹脂充填之補牙情形，又倘
      審查醫師未能看出以複合樹脂充填之補牙情形，何以本件證人即健保對象之病
      患甲○○等人竟於訪查時為被告未為補牙之陳述？且經本院詢問被告有何證據
      調查，被告亦表示不須再傳喚相關證人到庭說明，是被告所辯，顯非可採。事
      證明確，被告犯行堪予認定。
二、核被告所為，係犯刑法第三百三十九條第一項之詐欺取財罪、第二百十六條、第
    二百十五條之行使業務上登載不實文書罪。又被告業務上登載不實之低度行為均
    應為行使業務上登載不實文書之高度行為所吸收，不另論罪。又被告先後二次行
    使登載不實之門診醫療費用申請總表、二次持該總表向健保局請領醫療費用之詐
    欺取財犯行，均時間緊接，所犯構成要件相同，顯均係基於概括之犯意為之，均
    為連續犯，分別依刑法第五十六條論以一罪並加重其刑。又被告所犯上開二罪間
    ，有方法、結果之牽連關係，應從一重之詐欺取財罪處斷。爰審酌被告係有專門
    技術之牙醫師，收入非低，竟未能珍惜健保資源，仍以浮報門診醫療費用之方式
    向健保局詐領醫療費用，行為顯非可取，惟其本件詐欺所得僅有三萬二千七百五
    十元，金額非鉅，暨考其犯罪之惡性、手段及犯罪所致之危害，及其犯後已賠付
    健保局所詐得之金額，有匯款單可憑等一切情狀，量處如主文所示之刑，並諭知
    易科罰金之折算標準。又查，被告前於七十八年間因恐嚇案件，經臺灣臺北地方
    法院判處有期徒刑十月，緩刑四年確定，緩刑期滿而未經撤銷緩刑，其刑之宣告
    已失其效力，復於七十九年間因詐欺案件判處罰金刑，其未曾受有期徒刑以上刑
    之宣告，有臺灣臺中地方法院檢察署刑案資料查註紀錄表及臺灣高等法院被告全
    國前案紀錄表在卷可按，被告犯後已賠付健保局本件醫療費用及相關違約金額，
    其顯具悔意，經此教訓，當知警惕而無再犯之虞，本院綜核各情，所宣告之刑，
    認以暫不執行為適當，併予宣告緩刑二年，以啟自新。
據上論斷，應依刑事訴訟法第二百九十九條第一項前段，刑法第五十六條、第三百三
十九條第一項、第二百十六條、第二百十五條、第五十五條、第四十一條第一項前段
、第七十四條第一款，罰金罰鍰提高標準條例第一條前段、第二條，判決如主文。
中      華      民      國    九十一    年      四      月    十六    日
                                        臺灣臺中地方法院刑事第四庭
                                            法  官    黃  家  慧
右正本證明與原本無異。
如不服本判決，應於判決送達後十日內向本院提出上訴狀，上訴於臺灣高等法院臺中
分院( 須附繕本 )。
                                            書記官
中      華      民      國    九十一    年      四      月    十六    日
附論罪科刑法條
刑法第三百三十九條第一項：
意圖為自己或第三人不法之所有，以詐術使人將本人或第三人之物交付者，處五年以
下有期徒刑、拘役或科或併科一千元以下罰金。
刑法第二百十六條
行使第二百十條至第二百十五條之文書者，依偽造、變造文書或登載不實事項或使登
載不實事項之規定處斷。
刑法第二百十五條
從事業務之人，明知為不實之事項，而登載於其業務上作成之文書，足以生損害於公
眾或他人者，處三年以下有期徒刑、拘役或五百元以下罰金。
附表
編號  健保對象  遭虛報費用（新臺幣）
一    甲○○    7540
二    蔡璦琪    6180
三    黃真治    3380
四    黃治成    1800
五    吳靜芳    1200
六    蘇惠玲    2800
七    吳秋菊    2200
八    劉綺君    1650
九    張祝美    1600
十    陳文哲    4400
合計           32750
